臺灣臺中地方法院民事判決　100年度訴字第822號
原　　　告　秀豐機械股份有限公司
法定代理人　江金豊
被　　　告　卜德水
上列當事人間請求損害賠償事件，本院於中華民國100年5月5 日
言詞辯論終結，判決如下：
    主      文
被告應給付原告新台幣玖拾伍萬捌仟柒佰捌拾肆元，及自民國一
○○年四月九日起至清償日止，按週年利率百分之五計算之利息
。
訴訟費用由被告負擔。
本判決於原告以新台幣參拾貳萬元供擔保後，得假執行。但被告
以新台幣玖拾伍萬捌仟柒佰捌拾肆元為原告廖陳素滿預供擔保，
得免為假執行。
    事實及理由
一、本件原告起訴主張：緣原告為拓展業務，前於民國（下同）
    96年5月18 日與被告簽訂委任買賣契約，由原告委任被告銷
    售機械器具及其他貨品，被告並有為原告代收貨款之權限，
    然必須立即將款項（包括現金及票據）交付原告，原告則須
    交付佣金予被告。被告嗣於98年4月7日代原告以新台幣（下
    同）2,236,500 元出售「QM－1585門盒型立式高速綜合切削
    中心機」乙台予訴外人凱冠科技有限公司（下稱凱冠公司）
    ，並訂有買賣合約書。嗣凱冠公司已交付部分價金，尚有14
    0 萬元之尾款，尚未支付，經原告詢問凱冠公司，始知該尾
    款已由被告收取，且被告收取尾款之過程，竟係要求凱冠公
    司開具未指定受款人之票據，此已有違反兩造委任契約之約
    定。惟被告於收受該票據後並未交付原告，原告履次催促被
    告交回該尾款，然均未獲被告置理，經台中市太平區調解亦
    未成立。嗣原告於98年10月22日以台中法院郵局2971號存證
    信函催告被告歸還該款項，然被告僅還其中441,216 元，迄
    今尚欠958,784元。爰依民法第184條第1 項前段、後段侵權
    行為，及民法第541條第1項、第542條、第544條委任契約之
    法律關係，提起本件訴訟。訴之聲明：(1)被告應給付原告95
    8,784 元，及自起訴狀繕本送達之翌日起至清償日止，按週
    年利率5%計算之利息。(2)願供擔保，請准宣告假執行。
二、被告則以，伊與原告公司之法定代理人江金豐及其父親認識
    多年，伊有多年從事銷售機械業務之經驗，96年5 月間原告
    公司為拓展機械銷售業務乃與被告商議，由被告代為銷售原
    告公司之機械器具及其他貨品，原告則需按銷售之貨款數額
    ，給付被告佣金。原告為快速、擴大銷售業務，以類似直銷
    之方式，向被告稱：被告若介紹銷售代理與原告進行業務合
    作，以該下線代理商銷售機械設備等之業績，按照表定記載
    之比例提撥業績獎金予被告。原告並製作1 份「台灣中間提
    成、代理參考表」交付予被告。故被告認為除自己銷售可以
    抽成外，居間介紹代理商亦多拿業績獎金，乃將訴外人凱冠
    公司、陳耀斌等機械銷售商介紹予原告，而為原告銷售機械
    設備。原告亦於被告引薦時承諾，上開機械銷售商銷售機械
    之業績，均應按等級、比例給付被告業績獎金。其中凱冠公
    司部分則約定，按該公司銷售機業績，再加計1.5%之佣金予
    被告。是以兩造確有約定，被告可得取取得報酬之項目，包
    括「佣金」及「獎金」，嗣上開機械銷售商於97年4 月起至
    98年9月間為原告創造近4,700萬元之營業業績，而被告之下
    線凱冠公司代為銷售機械業績亦有426 萬元，應計佣金、獎
    金及遲延利息，原告尚積欠958,784 元，原告迄今尚未給付
    。被告嗣於98年8月23日、98年9月25日、98年10月8日，3度
    至原告公司協調，請求付款，均遭原告籍詞推拖。甚且否認
    有上開業績獎金之承諾。是原告本件所稱凱冠公司之貨款，
    原告早已申明主張於相同數額即958,784 元內抵銷（民法第
    334條），並將抵銷後之金額441,216元返還予原告。嗣98年
    10月27日之存證信函僅係再重申此抵銷之意思表示。是被告
    自無侵占之意思及行為，對原告即無須負損害賠償責任，且
    原告主張歸還之貨款，亦因被告主張抵銷而消滅。是本件原
    告無論依侵權行為或委任契約之法律關係，而為如聲明先示
    之主張，均無理由等語，資以抗辯。答辯聲明：(1)原告之訴
    駁回。(2)如受不利之判決，願供擔保，請准免為假執行之宣
    告。
三、原告主張其前曾委任（亦授權予代理權）被告為其銷售機械
    ，嗣於98年4月7日被告已代原告以2,236,500 元出售「QM－
    1585門盒型立式高速綜合切削中心機」乙台予訴外人凱冠公
    司，惟被告尚未將剩餘之958,784 元貨款返還予原告等事實
    ，有卷附之委任買賣契約書（即原證一）、銷售合約書（即
    原證二）為證，並為兩造所不爭執，自堪可信為真實。是就
    機械出售之事項，兩造間存有委任契約（內部關係），原告
    為委任人，被告則為受任人甚明。茲有爭執者，被告可否對
    上開應返還予原告之貨款，以原告積欠其業績獎金為由（註
    ：金額即為尚未返還貨款之數額）依民法第334 條規定為據
    ，而為抵銷之主張？
四、按二人互負債務，而其給付種類相同，並均屆清償期者，各
    得以其債務，與他方之債務，互為抵銷。但依債之性質不能
    抵銷或依當事人之特約不得抵銷者，不在此限。民法第 334
    條第1 項，固有明文。此為法定抵銷（依法律規定抵銷權之
    行使），即於雙方無為約定抵銷（約定抵銷權之行使所為之
    抵銷）、抵銷契約（即雙方意思表示一致而為之抵銷）之外
    ，民法債之消滅所規定之抵銷。是以，法定抵銷首須有抵銷
    之適狀之發生，並行使（法定）抵銷權，而於無抵銷禁止（
    即法律規定限制或禁止抵銷權之行使）之狀況下，雙方債之
    關係始為消滅。而上開民法第334條第1項前段，即為抵銷適
    狀之規定。此法定抵銷（即於無抵銷禁止之情狀下），在抵
    銷之數額，使主動與被動債權消滅，為其最主要之效果，且
    無論抵銷權行使之時間，一律溯及最初得為抵銷時，債之關
    係消滅（民法第335條第1項），而上開法定抵銷權之行使，
    無須對方之同意（約定抵銷亦同），此與抵銷契約不同，合
    先敘明。
五、次按，二人互負債務，在民法第334條第1項前段之狀態下，
    雖處於抵銷適狀，但有時基於約定或法律規定，仍無法抵銷
    者，是為抵銷之禁止。此抵銷之禁止，係指下列之情形：(1)
    依債務之性質：即二人互負的債務雖給付種類相同，但性質
    上亦有不適於抵銷的情形（民法第334條第1項但書參照），
    如在A地之甲與在B地之乙，約定互不在對方營業處所五公里
    內開設分店。甲乙基於契約彼此負有不競業義務，給付種類
    雖相同，但若容許抵銷，將使契約目的無法達成，因此，不
    適於抵銷，金錢以外之債務，多半在性質上不適於抵銷，金
    錢債務則多無此困擾，但例外情形，金錢債務相互主張抵銷
    ，亦可能使契約之目的無法達成。如乙急需用錢繳交子女學
    費，委託甲以不低於10萬元之價格出售其A 畫，甲出售得款
    10萬元，但卻與對乙的9萬元借款抵銷，將餘款1萬元交付於
    乙，乙委託甲處理事務的目的，係籌措現金，甲出售所得應
    現實交付於乙，委任事務方能達成，因此委任人金錢交付債
    務可認為性質上不適於抵銷。(2)約定禁止：金錢債務一般雖
    適於抵銷，但基於契約自由原則，當事人約定禁止抵銷，原
    則上，並無不可（民法第334條第1項但書參照）。當事人是
    否有此約定，應解釋契約。此約定禁止亦得為默示，事實上
    金錢債務基於債之性質不適於抵銷，多可認為默示禁止抵銷
    。如上舉(1)之第2 例，亦可認為甲乙間有默示約定禁止抵銷
    。(3)法定禁止：如民法第338條、第339條、第340條、第341
    條法律規定債務人不得主張抵銷之情形。本件被告係受原告
    委託（民法第528條參照），並授予代理權（民法第167條參
    照），為其銷售機械之事實，業如前述。是本件姑且不論，
    兩造是否約定被告於取得佣金之外，另有約定給付所謂之業
    績獎金（原告否認尚有業績獎金，主張僅有佣金，被告則為
    主張除佣金之外，尚有業績獎金）。惟本件被告既為受任人
    ，而受委任人原告之委託。若被告於未經原告之同意下，擅
    自以其對原告尚有業績獎金之債權，而對其代收而應交還原
    告之貨款主張抵銷，拒絕交還，則依上所述抵銷禁止之(1)(2)
    所示情形，被告自不得主張抵銷，否則原告委託被告處理事
    務之目的，將難以達成。是以，被告如認原告尚積欠伊958,
    784 元之業績獎金，而以該業績獎金之債權，對應交付予原
    告之上開數額之貨款如數主張抵銷，依上說明，於法即有未
    合，其據此而為拒絕返還上開958,784 元之貨款，即無理由
    ，充其量其僅能對原告為另案主張。
六、次按，受任人因處理委任事務，所收取之金錢、物品及孳息
    ，應交付於委任人。受任人為自己之利益，使用應交付於委
    任人之金錢或使用應為委任人利益而使用之金錢者，應自使
    用之日起，支付利息。如有損害，並應賠償。民法第541 條
    第1項、第542條，分別定有明文。本件被告既受原告委任，
    而收取出售機械之貨款，尚有958,784 元未交付予原告。則
    原告本於委任契約之法律關係，依上規定，而為本件之主張
    ，於法洵屬有據。從而，原告請求被告如數給付958,784 元
    ，及自起訴狀繕本送達之翌日（100年4月9 日）起至清償日
    止，按年息百分之5 計算之利息，為有理由，應予准許，爰
    為判決如主文第1項所示。
七、本判決兩造均陳明願供擔保請准為假執行及免為假執行之宣
    告，均核無不合，爰分別酌定相當之擔保金額，予以准許。
八、至被告是否涉犯刑事侵占罪，因刑事侵占罪之成立，以是否
    有意圖為自己不法之所有為要件，而與民事上可為主張抵銷
    ，並無關連。又兩造間除佣金之約定外，是否尚有業績獎金
    之約定。另原告依民法第184條第1項侵權行為之法律關係，
    及民法第544 條債務不履行之法律關係，而為本件之主張，
    均與本件之判斷無涉，亦勿庸予以審酌，併予敘明。
九、結論：本件原告之訴為有理由，依民事訴訟法第78條、第39
    0條第1項、第392條第2項，判決如主文。
中    華    民    國   100    年     5    月    16    日
                  民事第二庭    法  官  陳添喜
正本係照原本作成。
如對本判決上訴，須於判決送達後20日內向本院提出上訴狀。如
委任律師提起上訴者，應一併繳納上訴審裁判費。
中    華    民    國   100    年     5    月    16    日
                                書記官  鐘麗芳